【裁判字號】    99,基簡,712
【裁判日期】    991115
【裁判案由】    塗銷所有權移轉登記
【裁判全文】
臺灣基隆地方法院基隆簡易庭民事判決
原      告  台新國際商業銀行股份有限公司
法定代理人  甲○○
訴訟代理人  陳明怡
            乙○○
被      告  丁○○
            丙○○
上列當事人間請求塗銷所有權移轉登記事件，本院於民國99年11
月2日言詞辯論終結，判決如下：
    主      文
原告之訴駁回。
訴訟費用新臺幣貳仟捌佰捌拾元由原告負擔。
    事實及理由
一、被告丁○○經合法通知，未於言詞辯論期日到場，核無民事
    訴訟法第386條各款所列情形，爰依同法第436條第2項、第
    385條第1項前段之規定，准原告之聲請，由其一造辯論而為
    判決。
二、本件原告起訴主張：
(一)被告丁○○於民國93年12月間向原告請領現金卡使用，依約
    被告丁○○應按期清償帳款，惟被告丁○○未依約繳款，截
    至99年7月20日止，共積欠原告新臺幣（下同）252,123元（
    內含本金199,625元及利息52,498 元），詎被告丁○○為逃
    避因債務而遭強制執行，竟於98年4 月10日將其所有如附表
    所示之不動產（下稱系爭不動產）以買賣為原因移轉予被告
    丙○○。又被告丁○○、丙○○為姊妹關係，被告丁○○自
    97年12月24日起，對原告所負之帳款即已開始逾期，被告間
    移轉系爭不動產發生於被告丁○○債務逾期之後，且系爭不
    動產已設有抵押權，然於買賣移轉登記後，其抵押權並無塗
    銷，亦無債務人之變更，被告丁○○現仍居住於系爭不動產
    ，顯不符合一般交易慣例，可窺知買受人並無所有意思，足
    證被告間移轉系爭不動產之行為顯係通謀虛偽之意思表示，
    依民法第87條第1項規定，其法律行為應屬無效，另依民法
    第113條、第242條之規定，原告自得請求塗銷移轉登記行為
    。
(二)縱先位聲明不成立，惟依民法第244條第2項規定，債權人仍
    得聲請法院撤銷之，且被告丁○○於負債期間曾求助於家人
    ，故被告丙○○對被告丁○○之財務狀況應無不知情之道理
    ，移轉系爭不動產之時點又係於被告丁○○債務逾期、履行
    困難之後，故被告間移轉系爭不動產之意圖乃為脫產以避免
    遭債權人強制執行至為明顯。
(三)基於前述，聲明：
  1.先位聲明：
 (1)確認被告間就系爭不動產所為以買賣為移轉所有權登記原因
    之買賣關係不存在。
 (2)被告丙○○就系爭不動產於98年4 月10日所為以買賣為原因
    之所有權移轉登記應予塗銷，並回復登記予被告丁○○所有
    。
  2.備位聲明：
 (1)被告間就系爭不動產於98年3 月24日以買賣為登記原因所為
    之所有權移轉登記，其買賣之債權行為及移轉登記之物權行
    為，均應予撤銷。
 (2)被告丙○○就系爭不動產於98年4 月10日所為以買賣為原因
    之所有權移轉登記應予塗銷，並回復登記予被告丁○○所有
    。
三、被告方面：
(一)被告丁○○經合法通知未到庭爭執，亦未提出書狀為何聲明
    或陳述以供本院參酌。
(二)被告丙○○則抗辯以：被告丁○○這十幾年來陸續向伊借款
    ，共計50餘萬，又無法清償，遂將其所有之系爭不動產出賣
    予伊，當時曾詢問過房屋仲介系爭不動產之交易價值，仲介
    說約介於60萬元到70萬元間，故被告丁○○以65萬之價格將
    系爭不動產出賣予伊，於買賣契約成立後，伊有自華南銀行
    帳戶中提領現金10萬元交付予被告丁○○。又伊並未與被告
    丁○○同住，於買賣系爭不動產前並不知悉被告丁○○之負
    債狀況，於買賣系爭不動產3 個月後接到銀行通知，始知悉
    被告丁○○有向銀行借錢；另關於系爭不動產之抵押權，因
    代書說要塗銷被告丁○○之名要再拿出一筆錢，且之後貸款
    的金額也沒有那麼高，故伊與被告丁○○約定，由被告丁○
    ○按月清償貸款，由伊收取租金等語；並聲明：駁回原告之
    訴，訴訟費用由原告負擔。
四、得心證之理由：
(一)原告主張被告丁○○於93年12月間向原告申領現金卡使用，
    自97年12月24日起即逾期繳款，至99年7 月20日止，尚欠原
    告252,123元（內含本金199,625元及利息52,498元）未清償
    ，及被告丁○○於98年3 月24日將原登記為其所有之系爭不
    動產出賣予被告丙○○，並於98年4 月10日將系爭不動產所
    有權移轉登記為被告丙○○所有之事實，業據其提出信用卡
    申請書、催收帳卡查詢、建物登記謄本、異動索引等件影本
    為證，本院審酌上開證物與原告之主張相符，堪信原告上開
    主張為真實。
(二)先位聲明部分：
  1.按確認法律關係之訴，非原告有即受確認判決之法律上利益
    者，不得提起之，民事訴訟法第247條第1項前段定有明文。
    而該條所謂即受確認判決之法律上利益，係指因法律關係之
    存否不明確，致原告在私法上之地位有受侵害之危險，而此
    項危險得以對於被告之確認判決除去之者而言（最高法院42
    年台上字第1031號判例參照）。原告先位聲明主張其為被告
    丁○○之債權人，被告丁○○無資力可供清償其積欠原告之
    債務，被告間就系爭不動產於98年3月24日所為之買賣行為
    係通謀虛偽意思表示而無效，請求被告丙○○就系爭不動產
    於98年4月10日以上開買賣為原因所為之所有權移轉登記應
    予塗銷，而被告間買賣契約是否出於通謀虛偽意思表示而無
    效，為原告得否代位被告丁○○請求被告丙○○塗銷系爭不
    動產所有權登記之前提要件，足以影響原告債權受償之多寡
    ，則原告所主張上開法律關係存否不明確，並致債權人即原
    告私法上權利有受侵害之危險，且此項危險得以確認判決除
    去之，足見原告就本件訴訟有即受確認判決之法律上利益，
    先予敘明。
  2.次按舉證責任分配理論學說眾多，傳統有待證事實分類說、
    法律要件分類說、危險範圍說、利己事實說等諸學說，然此
    著重於形式、機械之思維方式，實忽略實質之價值判斷，僅
    有形式之標準，而缺乏實質價值之標準，面對各式各樣極其
    複雜之民事案件，少數案件極易產生不公平之情形，難於符
    合舉證責任分配應具備之公平正義要求，因此舉證責任分配
    法應以誠信原則以定舉證責任分配之歸屬。因此本案先從接
    近證據之難易層面加以探討以釐清舉證責任之歸屬，就接近
    證據之難易言，雙方當事人對於買賣是否虛偽之事實，應由
    何方為舉證較易之情形，其舉證責任分配由較易舉證之當事
    人負擔，自較符合正義公平之原則，而被告2人間之買賣原
    因事實、資金來源及流向均由被告2人所掌握，因此被告2人
    自始即接近及持有該財務資料，自應由被告2人舉證較諸原
    告為合理且簡單，再者私人者之買賣或借貸，未如金融機構
    ，幾無審核、徵信、估價及監督機制，故利用以債作價而逃
    避債權人藉由強制執行滿足債權者，時有所聞，況且本件被
    告2人係姐妹關係，被告丁○○對原告負有借款債務，於可
    能將受強制執行之敏感時間，將系爭不動產以買賣為原因而
    移轉所有權登記予被告丙○○，就此二親等間之買賣關係是
    否屬真實，相較於一般第三人買賣，自應受較嚴格之檢驗，
    因此我國遺產及贈與稅法第5條第6款規定：二親等以內親屬
    間財產之買賣，除能提出已支付價款之確實證明，且該已支
    付之價款非由出賣人貸與或提供擔保向他人借得者，視為贈
    與，考其立法意旨無非要求近親間之買賣，應由買賣雙方負
    起較高之舉證責任，是本件被告2人自應就系爭不動產之買
    賣確屬真實負舉證責任，較符合正公平之原則。
  3.原告以被告2人為姊妹關係、被告丁○○於系爭不動產買賣
    契約訂立後未塗銷抵押權設定及為債務人變更，顯不符一般
    交易慣例為由，主張被告2人就系爭不動產之買賣係出於通
    謀虛偽意思表示。被告丙○○於本院審理時否認系爭不動產
    之買賣係屬通謀虛偽意思表示，辯稱系爭不動產之買賣係屬
    真正，本院當庭以接近證據之遠近及取得證據之難易，本於
    公平正義原則，告知應由被告丙○○就系爭不動產買賣之真
    正負舉證責任，並當庭諭知被告丙○○應儘速提出被告2人
    間買賣系爭不動產之相關文件及資金流向等證據，被告丙○
    ○嗣乃提出被告丙○○本人華南商業銀行之活期存款存摺、
    存款往來明細表暨對帳單、元大銀行存款存摺、配偶羅謀顯
    經營之宏立工程顧問有限公司及其子羅令杰在華南商業銀行
    之活期存款存摺、不動產買賣契約書等件在卷可參，觀諸被
    告丙○○提出之上開證據資料，足以證明被告丙○○確係有
    資力之人，且上開銀行帳戶內之資金進出頻繁，確有長期以
    借款資助其妹即被告丁○○之能力，其中被告丙○○又曾於
    98年3月25日由上開華南商業銀行帳戶內提領10萬元現金，
    核與被告丙○○所稱其系爭不動產買賣價金之尾款10萬元係
    由華南商業銀行帳戶內提領後交付被告丁○○之情相符，更
    有不動產買賣契約書在卷足佐，甚且對原告所質疑之抵押權
    並未塗銷部分亦有合理之說明，堪認被告丙○○已就系爭不
    動產買賣之真正盡其舉證之責任，此外原告未能提出反證以
    證明被告2人就系爭不動產之買賣係屬通謀虛偽意思表示，
    從而原告提起先位之訴，訴請確認被告2人間就系爭不動產
    於98年3月24日所為之買賣契約無效，即乏依據，其請求被
    告丙○○應將系爭不動產於98年4月10日以上開買賣為原因
    所為之所有權登記予以塗銷，亦屬無據，應予駁回。
(三)備位聲明部分：
  1.按債務人所為之有償行為，於行為時明知有損害於債權人之
    權利者，以受益人於受益時亦知其情事者為限，債權人得聲
    請法院撤銷之；債權人依第二項之規定聲請法院撤銷時，得
    並聲請命受益人或轉得人回復原狀，民法第244條第2項、第
    4項前段固分別定有明文，惟明知之事實對於債權人為有利
    ，應由主張其事實存在之債權人負舉證責任，不能僅以推定
    之詞資為不利於債務人之判斷。又債務人處分其現有財產而
    得有相當對價者，非必生資力減少之結果，不得概謂為詐害
    行為（最高法院44年度台上字第1032號判決、54年度台上字
    第3128號判決意旨參照）。再按民法第244條第2項之撤銷權
    ，以債務人於行為時及受益人於受益時均知有損害於債權人
    之事實，為其發生之特別要件，自應由主張此項撤銷權存在
    之原告就上開事實之存在負舉證之責任。本件被告間就系爭
    不動產之所有權移轉核屬有償行為，已如前述，依上開說明
    ，就行使撤銷權所需具備之「債務人於行為時及受益人於受
    益時均知有害於債權人」要件，自應由原告負舉證責任。
  2.本件原告主張被告間之有償行為已損害原告之權利，無非係
    以被告間為姊妹關係、被告丁○○負債期間曾求助家人為由
    ，認定被告丙○○知悉原告對丁○○債權之存在。然查，被
    告丙○○於99年11月2日言詞辯論期日到庭陳稱：「（你有
    跟你妹妹住一起？）沒有，我妹妹之前住桃園。」「（在你
    跟你妹妹簽訂買賣契約之前你是否知道你妹妹在外負債的狀
    況？）不知道，只知道他向我大姊借錢，也不知道他有欠銀
    行的錢，他沒有跟我提過。」等語，且縱被告2人為姊妹關
    係，惟親屬間經濟各自獨立而互不相涉，應屬當今社會之常
    態，縱感情甚篤，相互間亦不必然知悉對方之財務狀況，況
    被告丁○○、丙○○並未同住，故實無法僅以被告間係屬姊
    妹關係，即推論被告丙○○於受益時必知有害於原告之債權
    ；又被告丙○○陳稱系爭不動產之買賣價款係其參考其表妹
    買受附近房屋之行情及徵詢21世紀仲介公司之專業意見後所
    訂定，原告亦未能舉證證明系爭不動產之買賣價格嚴重悖離
    該地區之市場行情，被告丙○○於買受時明顯知悉損及原告
    之債權。此外，原告並未舉出其他確切證據以實其說，則原
    告主張被告間之有償行為已損害原告之權利，及被告於行為
    時均已明知該有償行為有害及原告債權云云，即無從採信。
    準此，被告間就系爭不動產所為之買賣及移轉所有權之行為
    ，核與民法第244條第2項所規定有償詐害行為之要件未符，
    自難依上開規定予以撤銷。則原告備位之請求，於法無據，
    自應予駁回。
五、本件事證已臻明確，其餘主張、陳述暨所提之證據，經審酌
    均與本院前揭判斷不生影響，爰不一一詳予論述，附此敘明
    。
六、訴訟費用2,880 元（包含裁判費2,760元及公示送達費120元
    ）由原告負擔。
七、據上論結，本件原告之訴為均無理由，依民事訴訟法第385
    條第1項前段、第78條、第87條第1項前段，判決如主文。
中    華    民    國    99    年    11    月    15    日
                  基隆簡易庭法  官  徐世禎
以上正本係照原本作成。
對於本件判決如有不服，應於收受送達後20日內向本院提出上訴
書狀，敘述上訴之理由，上訴於臺灣高等法院，並按他造當事人
之人數附具繕本。
中    華    民    國    99    年    11    月    15    日
                            書記官  陸清敏

司法院資訊處製作；財團法人民間司法改革基金會備份。
